ACORDAO-COMPLETO-2515721

ACÓRDÃO 2689/2021 ATA 45/2021 - PLENÁRIO

VISTOS, relatados e discutidos estes autos de processo de desestatização referente à 14ª Rodada de Licitações para a outorga de contratos de concessão para atividades de exploração e produção de petróleo e gás natural, realizada pela Agência Nacional do Petróleo, Gás Natural e Biocombustíveis - ANP;
ACORDAM os Ministros do Tribunal de Contas da União, reunidos em Sessão do Plenário, em:
9.1. considerar que, sob o ponto de vista formal, foram atendidos os requisitos do quarto estágio da outorga previstos no art. 7º, inciso IV, e 8º, inciso IV, da Instrução Normativa TCU 27/1998 para a concessão de exploração de petróleo e gás natural no âmbito da 14ª Rodada de Licitações de Blocos, com fundamento no art. 258, inciso II, do Regimento Interno do TCU;
9.2. encaminhar cópia desta deliberação ao Conselho Nacional de Política Energética, ao Ministério de Minas e Energia e à Agência Nacional do Petróleo, Gás Natural e Biocombustíveis;
9.3. arquivar os presentes autos, em observância ao art. 169, inciso V, do Regimento Interno do TCU.

Processo de desestatização referente à 14ª Rodada de Licitações para a outorga de contratos de concessão para atividades de exploração e produção de petróleo e gás natural.

Agência Nacional do Petróleo, Gás Natural e Biocombustíveis.

3. Interessados/Responsáveis: não há.

13.1. Ministros presentes: Ana Arraes (Presidente), Walton Alencar Rodrigues, Augusto Nardes, Aroldo Cedraz (Relator), Raimundo Carreiro, Bruno Dantas e Jorge Oliveira.
13.2. Ministros-Substitutos convocados: Augusto Sherman Cavalcanti e André Luís de Carvalho.

AROLDO CEDRAZ

Adoto como Relatório a instrução de mérito elaborada no âmbito da Secretaria de Fiscalização de Infraestrutura de Petróleo e Gás Natural (peça 51) , cuja proposta de encaminhamento foi integralmente acolhida pelo corpo dirigente daquela unidade técnica (peças 52-53) :
"Introdução
1.	Trata-se de processo de desestatização para acompanhamento da 14ª Rodada de Licitações de Blocos, com vistas à outorga de contratos de concessão para atividades de exploração e produção de petróleo e gás natural, realizada pela Agência Nacional do Petróleo, Gás Natural e Biocombustíveis (ANP) , nos termos da Instrução Normativa (IN) TCU 27/1998, em especial o inciso IV, art. 7º, relativo à análise do quarto estágio de acompanhamento dos processos de outorga.
HISTÓRICO
2.	As licitações para a concessão de blocos para exploração e produção de petróleo e gás natural são regidas pelo art. 177 da Constituição Federal de 1988, pela legislação setorial específica, especialmente pelas Leis 9.478/1997, 12.351/2010 e, ainda, pela Resolução ANP 18/2015. Para as áreas do polígono do pré-sal e outras áreas estratégicas, a Lei 12.351/2010 estabelece regras específicas. A 14ª Rodada contempla apenas o regime de concessão (não abrange áreas do pré-sal ou estratégicas, que devem ser contratadas sob regime de partilha de produção) .
3.	A outorga de áreas para exploração e produção de petróleo e gás natural segue, além das diretrizes emanadas pelas mencionadas normas, estratégias definidas pela Presidência da República e pelo Conselho Nacional de Política Energética (CNPE) . A ANP é responsável pelas atividades operacionais inerentes ao planejamento e execução da outorga, tais como desenvolver estudos visando à delimitação de blocos e também promover as licitações das áreas a serem ofertadas.
4.	Assim, com o intuito de promover a concessão de novas áreas para exploração, o Conselho Nacional de Política Energética (CNPE) autorizou a ANP, por meio da Resolução 6/2017, publicada no Diário Oficial da União em 20/4/2017, a realizar a 14ª Rodada de Licitações de blocos para exploração e produção de petróleo e gás natural.
5.	Conforme as etapas definidas pela Instrução Normativa TCU 27/1998, o primeiro, segundo e terceiro estágios relativos à 3ª Rodada foram analisados em instrução anterior (peça 20) e sob o ponto de vista formal, atenderam aos requisitos previstos na referida IN, de acordo com o Acórdão 1761/2018-TCU-Plenário (peça 23) , de relatoria do Ministro Aroldo Cedraz.
6.	O leilão de blocos para exploração e produção de petróleo e gás natural ocorreu no dia 27/9/2017, na cidade do Rio de Janeiro.
7.	Foram leiloados 287 blocos nas bacias sedimentares marítimas de Sergipe-Alagoas, Espírito Santo, Campos, Santos e Pelotas e nas bacias terrestres do Parnaíba, Paraná, Potiguar, Recôncavo, Sergipe-Alagoas e Espírito Santo, totalizando uma área de 122.622,40 km².
8.	Dos 287 blocos ofertados, foram arrematados 37, sendo dezessete as empresas arrematantes.
9.	O total de bônus de assinatura ofertado foi de R$ 3.842.775.506,02, correspondendo a um ágio de 1.556,05% em relação às estimativas de bônus mínimo dos blocos arrematados. Já a previsão do investimento mínimo para o PEM na fase de exploração para as áreas arrematadas é de R$ 845.631.000,00, correspondendo a um ágio de 80,92% em relação aos investimentos mínimos previstos na fase exploratória para os blocos arrematados.
10.	A ANP promoveu, no dia 29/1/2018, a assinatura de 32 contratos de outorga de concessão referentes aos blocos da 14ª Rodada de Licitações. Foram quatorze as empresas celebrantes desses contratos: Petrobras; ExxonMobil Brasil; Murphy Brazil; Queiroz Galvão; Imetame; Parnaíba Gás Natural; Petroil; Bertek; CNOOC Petroleum; Repsol; Vipetro; Geopark Brasil; Karoon e Great Energy.
11.	Restaram pendentes de assinatura, na ocasião, cinco contratos de outorga de concessão, referentes aos blocos arrematados pelas licitantes TEK Óleo e Gás, Guindastes Brasil Óleo e Gás (atual denominação da licitante Muncks e Reboques Brasil) e Greenconsult Consultoria Empresarial. 
12.	A empresa TEK Óleo e Gás, arrematante dos blocos REC-T-126 e REC-T-127, não apresentou a documentação de assinatura dos contratos na data estabelecida pelo Edital e solicitou, no dia 3/1/2018, a reabertura do prazo estabelecido para entrega da documentação de assinatura dos contratos de concessão. Em resposta ao pleito, a Diretoria Colegiada da ANP resolveu, por meio da Resolução de Diretoria (RD) 29/2018, de 17/1/2018, conceder à licitante prazo de até 23/2/2018 para apresentação da documentação de assinatura e determinou a assinatura dos contratos de concessão até 30/4/2018.
13.	A licitante novamente não apresentou a documentação de assinatura na data prevista, solicitando novo prazo para obtenção das garantias requeridas pelo edital da 14ª Rodada de Licitações. Por intermédio da Resolução de Diretoria 245/2018, de 9/5/2018, a Diretoria Colegiada da ANP deferiu o pleito de prorrogação de prazo referente aos blocos REC-T-126 e REC-T-127, ficando a data limite para apresentação das garantias do PEM e da comprovação do pagamento do bônus de assinatura prorrogada para 14/7/2018, e a data limite para assinatura do contrato de concessão prorrogada para 13/8/2018.
14.	Em 13/7/2018 a TEK solicitou nova prorrogação de prazo, desta vez negada pela Diretoria Colegiada da ANP, que considerou inexistirem novos fatos ou fundamentos a indicar a efetiva capacidade da empresa em obter o aporte de capital pretendido. Assim, por meio da Resolução de Diretoria 504/2018, a ANP deliberou pela desclassificação da licitante TEK Óleo e Gás  (arrematante dos blocos REC-T-126 e REC-T-127) , nos termos da seção 1.5 (b) do edital da 14ª Rodada de Licitações, com a consequente execução das garantias de oferta; e abertura de processo administrativo visando apurar a aplicação de penalidade, nos termos das seções 9.3.1 e 10 do edital da 14ª Rodada de Licitações. 
15.	A empresa Guindastes Brasil Óleo e Gás, arrematante dos blocos REC-T-151 e SEAL-T-132, encaminhou tempestivamente as garantias financeiras e comprovou o pagamento dos valores referentes aos bônus de assinatura dos blocos arrematados. Não obstante, as garantias oferecidas para programas exploratórios mínimos, sob a forma de seguro garantia, apresentaram inconformidades. A empresa apresentou, assim, dois pedidos de prorrogação de prazo para reapresentação das referidas garantias, os quais foram apreciados no âmbito das Propostas de Ação 54/2018 e 195/2018, e deferidos por meio das Resoluções de Diretoria 47/2018 e 245/2018.
16.	Em 12/7/2018, a Guindastes Brasil comunicou a desistência do bloco exploratório REC-T-151 (Setor SREC-T3)  e solicitou o parcelamento da garantia financeira do Programa Exploratório Mínimo (PEM) do bloco SEAL-T-132 (Setor SEAL-T2) , no valor de R$ 1.149.500,00, sob a forma de depósito caução em 12 (doze) parcelas mensais sucessivas de R$ 95.791,66. 
17.	O pleito de parcelamento foi objeto da Proposta de Ação 518/2018, de 6/8/2018. Durante o processamento do pleito, a licitante reafirmou a desistência da assinatura do contrato referente ao bloco REC-T-151 e apresentou a garantia financeira integral para cumprimento do Programa Exploratório Mínimo (PEM) do bloco SEAL-T-132 (Setor SEAL-T2) , no valor de R$ 1.149.500,00, mediante caução junto à Caixa Econômica Federal.
18.	Em razão da desistência, a Diretoria Colegiada da ANP determinou, através da Resolução de Diretoria 11/2019, a execução da garantia de oferta referente ao bloco REC-T-151, consoante dispõe a seção 5.5, letra c, do edital da 14ª Rodada de Licitações, e a abertura de processo administrativo visando apurar a aplicação de penalidade, nos termos das seções 9.3 c 10 do mesmo edital.
19.	Ante a apresentação de garantia, a assinatura do contrato referente ao bloco SEAL-T-132 (Setor SEAL-T2) , arrematado pela empresa Guindastes Brasil Óleo e Gás, foi promovida pela ANP em 5/2/2019.
20.	A empresa Greenconsult Consultoria Empresarial, arrematante do bloco SEAL-T-430, cuja adjudicação ocorreu posteriormente às demais, conforme a Resolução de Diretoria 245/2018, de 9/5/2018 (publicado no DOU em 15/5/2018, peça 16) , teve, em consequência do mesmo ato, inicialmente fixadas as datas limite de 14/7/2018 para apresentação da documentação e pagamento do bônus de assinatura e 13/8/2018 para assinatura do contrato de concessão.
21.	Em 22/5/2018, a Greenconsult apresentou à ANP requerimento para o cumprimento do PEM concomitantemente à assinatura do contrato de concessão. O pedido foi analisado e indeferido, vez que, nos termos do edital, solicitações de abatimento do PEM e redução da garantia financeira são admissíveis somente no decorrer da fase de exploração, ou seja, após a celebração do contrato. 
22.	O indeferimento do pleito foi comunicado à empresa em 6/7/2018, por meio do Ofício 80/2018/SPL-RJ. Em resposta a Greenconsult solicitou, em 11/7/2018, a concessão de prazo adicional de 45 dias para a apresentação da garantia do PEM. A dilação de prazo foi concedida pela Diretoria Colegiada da ANP, por meio da Resolução de Diretoria 476/2018, de 7/8/2018 (publicada no DOU em 8/8/2018) . A decisão manteve, contudo, inalterado o prazo para pagamento do bônus de assinatura fixado na Resolução de Diretoria 245/2018, restando estipuladas as datas limite de 22/9/2018 para apresentação da documentação de assinatura e comprovação do pagamento do bônus de assinatura, e 22/10/2018 para assinatura do contrato de concessão.
23.	Em 21/9/2018, a Greenconsult apresentou novo pleito visando atender a apresentação da garantia financeira. Deferido o pedido por meio da Resolução de Diretoria 12/2019 (publicada no DOU em 11/1/2019) , foi fixada a nova data limite de 12/2/2019 para apresentação da garantia financeira para cumprimento do PEM e do restante da documentação de assinatura, e de 14/3/2019 para assinatura do contrato de concessão do bloco SEAL-T-430 (processo administrativo 48610.012623/2017) . No mesmo comunicado, foi enviado Guia de Recolhimento da União para pagamento do bônus de assinatura, devidamente recalculado nos termos do edital para a data de 12/2/2019.
24.	Em 11/2/2019, a Greenconsult encaminhou carta solicitando, em virtude de problemas de fluxo de caixa, realizar o pagamento do bônus de assinatura no dia 28/2/2019, de modo que foi novamente recalculado o respectivo valor, em consonância com as regras do edital, para a data indicada.
25.	Em 21/8/2019, a ANP publicou no DOU o deferimento de nova solicitação da licitante, determinando a assinatura do contrato de concessão do bloco SEAL-T-430 em até trinta dias contados a partir daquela publicação.
26.	Diante da ausência de novas informações oficiais desde a publicação desta última dilação de prazo, a ANP foi diligenciada, nos termos da instrução de peça 35, por meio do Ofício 7953/2021-TCU/Seproc (peça 37) .
27.	A resposta da Agência, encaminhada por meio do Ofício 78/2021/DG/ANP-RJ-e (peça 39; acompanhada do Ofício 100/2021/SPL/ANP-RJ-e, peça 40, e demais anexos às peças 41 a 49) , informou que:
 (...) quando da apresentação da documentação necessária para a assinatura do contrato de concessão, previstos na seção 9.1 do edital da 14ª Rodada de Licitações, verificou-se que a Greenconsult possuía pendências com o Fisco, o que impossibilitou a emissão da certidão negativa de débito.
A seção 9.1.7 do edital da R14 dispõe de modo claro que a existência de registro da licitante como devedora constitui fato impeditivo para assinatura de contrato de concessão, salvo se o registrado comprovar que: (a) tenha ajuizado demanda com objetivo de discutir a natureza da obrigação, ou do seu valor, e oferecido garantia suficiente ao juízo, na forma da lei; ou (b) esteja suspensa a exigibilidade do crédito objeto do registro. 
Informada sobre tal situação, a Greenconsult foi intimada para atender as exigências editalícias referentes à comprovação de sua regularidade fiscal no prazo de até 30 (trinta) dias, contados da sua notificação.
Em resposta, a Greenconsult encaminhou à SPL a carta GCE.: 001-20 (0610721) , informando que, com base na Medida Provisória nº 899, estava buscando a regularização dos débitos que impedem a emissão da Certidão de Tributos Federais e, para tanto, solicitou novo prazo de 60 (sessenta) dias para a apresentação da certidão ou de medida judicial que supra o documento em questão, pedido que foi submetido à deliberação da Diretoria Colegiada da ANP. (grifos nossos) 
28.	Prossegue a resposta registrando que a Superintendência de Promoção de Licitações (SPL) , em Proposta de Ação quanto ao derradeiro pleito da Greenconsult, recomendou a desclassificação da licitante, consoante o disposto na Seção 1.5. alínea "c", do edital da 14ª Rodada, considerando que a empresa não manteve as condições de qualificação até a assinatura do contrato de concessão. Em consequência, com suporte em parecer emitido pela Procuradoria Federal junto à ANP (peça 44) , a SPL propôs a abertura de processo administrativo para apurar o cabimento de eventual sanção à licitante.
29.	Nada obstante, antes de qualquer deliberação da ANP sobre a proposta, a licitante Greenconsult "interpôs requerimento administrativo requisitando nova abertura de prazo para a assinatura do contrato, com a indicação de uma outra empresa do grupo, na condição de afiliada, para a assinatura do contrato". Considerando que não seria razoável nova dilação de prazo, a SPL opinou pelo indeferimento também deste pleito, novamente suportada por parecer da Procuradoria Federal junto à ANP (peça 45) .
30.	Apreciando a questão, a Diretoria Colegiada da ANP decidiu, em 22/10/2020, por meio da RD 530/2020, indeferir os pleitos da Greenconsult, determinando:
 (i) a desclassificação da Greenconsult, nos termos da seção 1.5 (b) do edital da 14ª Rodada de Licitações com a consequente execução das garantias de oferta; e 
 (ii) a abertura de processo administrativo visando apurar a aplicação de penalidade, nos termos das seções 9.3.1 e 10 do edital da 14ª Rodada de Licitações. (grifos nossos) 
31.	A Greenconsult, em vista da decisão que lhe foi desfavorável, interpôs à ANP pedido de reconsideração da decisão. O pedido foi apreciado pela Diretoria Colegiada da ANP em 14/01/2021, por meio da RD 11/2021, que conheceu do recurso administrativo, e, no mérito, indeferiu as solicitações apresentadas pela licitante.
32.	Conforme a supracitada decisão, foi instaurado processo administrativo para fins de apuração da conduta da licitante Greenconsult, visando possível aplicação de penalidade, em razão da não assinatura do contrato de concessão referente ao Bloco Exploratório SEAL-T-430 (Processo Administrativo 48610.201079/2021-75, em curso quando da apresentação da resposta da ANP à diligência) .
33.	Por fim, no mesmo expediente, a ANP apresentou atualização das informações quanto às providências administrativas tomadas em vista da desclassificação da licitante TEK Óleo e Gás Ltda., e da desistência da assinatura do contrato referente ao bloco REC-T-151 pela licitante Guindastes Brasil Óleo e Gás Ltda.
34.	Assim, no que tange aos documentos relativos à análise de quarto estágio, em atenção ao inciso IV, art. 7º da IN TCU 27/1998, a ANP encaminhou as seguintes comunicações:
a) Ofício 11/2018/AUD (peça 14) , protocolado em 21/2/2018 - informa da assinatura, em 29/1/2018, de 32 contratos de concessão referentes à adjudicação do objeto da 14ª Rodada de Licitações, e esclarece quanto à situação dos contratos que restaram pendentes de assinatura, ao tempo em que encaminha cópia dos extratos de publicação na imprensa oficial dos termos celebrados (peça 14, p. 3-5) , cópias digitalizadas da íntegra dos respectivos instrumentos (peça 14, em itens não digitalizáveis) , e cópia da publicação na imprensa oficial dos comunicados de alteração dos prazos de assinatura dos contratos com as empresas TEK Óleo e Gás e Guindastes Brasil Óleo e Gás (peça 14, p. 6-7) ;
b) Ofício 24/2018/AUD (peça 15) , protocolado em 12/4/2018 - atualiza informações quanto à situação do contrato pendente com a empresa Greenconsult Consultoria Empresarial Ltda.-EPP, em especial quanto à possibilidade de dilação de prazos (cuja confirmação ocorreu posteriormente, conforme publicação no DOU de 15/5/2018, peça 16) ;
c) Ofício 4/2018/AUD-e-ANP (peça 32) , protocolado em 18/12/2018 - atualiza informações quanto à situação dos cinco contratos ainda pendentes, mediante o encaminhamento do Memorando 1/2018/SPL-e e de cópias dos respectivos processos administrativos (peça 32, itens não digitalizáveis) ;
d) Ofício 7/2019/AUD-e-ANP (peça 33) , protocolado em 15/2/2019 - comunica a assinatura, em 5/2/2019, do contrato de concessão referente ao bloco SEAL-T-132, com a empresa Guindastes Brasil Óleo e Gás Ltda., ao passo que encaminha cópia do respectivo instrumento e da publicação no DOU (peça 33, itens não digitalizáveis) , bem como atualiza informações quanto aos contratos ainda não assinados, mediante o encaminhamento do Memorando 1/2018/SPL-e (peça 33, p. 3-4) ;
e) Ofício 78/2021/DG/ANP-RJ-e (peça 39; acompanhada do Ofício 100/2021/SPL/ANP-RJ-e, peça 40, e demais anexos às peças 41 a 49) , protocolado em 12/03/2021 - atualiza as informações quanto aos contratos não assinados, em especial o contrato de concessão referente ao Bloco Exploratório SEAL-T-430, arrematado pela empresa Greenconsult Consultoria Empresarial Ltda. 
EXAME TÉCNICO
35.	O exame do quarto estágio tem por objetivo verificar se os contratos de concessão assinados estão de acordo com as características pré-definidas do empreendimento. Cada contrato assinado deverá, portanto, estar em consonância com a minuta previamente aprovada, integrante do edital, e o resultado do leilão. Conforme disposto no inciso IV, art. 7º da IN TCU 27/1998, os documentos objeto de análise são:
	a) ato de outorga;
	b) contrato de concessão ou de permissão.
36.	Cópias digitalizadas de 33 contratos de concessão da 14ª Rodada de Licitações foram encaminhadas a este Tribunal por meio dos Ofícios 24/2018/AUD (peça 15) , protocolado em 12/4/2018, e Ofício 7/2019/AUD-e-ANP (peça 33) , protocolado em 15/2/2019.
37.	Quanto à análise do prazo para encaminhamento das informações, com fundamento no inciso IV, art. 8º da IN TCU 27/1998, a documentação relativa ao quarto estágio deve ser encaminhada em até cinco dias após a assinatura dos termos contratuais. 
38.	Considerando que a assinatura dos 33 contratos de concessão deu-se em dois momentos distintos, a análise do atendimento desse prazo legal deve observar a individualização de cada momento e respectiva remessa de documentação, conforme a Tabela 1, abaixo:
Tabela 1 - Atendimento ao Inciso IV do art. 8º da IN TCU 27/1998
	Número do Ofício 
	Data de assinatura dos contratos de concessão 
	Data do encaminhamento de cópia digitalizada dos contratos assinados 
	Lapso Temporal
 (dias) 

	24/2018/AUD
	29/1/2018
	21/2/2018
	23

	7/2019/AUD-e-ANP
	5/2/2019
	15/2/2019
	10

Fonte: elaboração própria
39.	Verifica-se, pois, que o encaminhamento da documentação pela ANP deu-se de forma intempestiva em ambos os momentos.
40.	Uma amostra de oito contratos (20%) foi selecionada (sendo composta pelos quatro contratos de maior materialidade e por outros quatro de escolha aleatória) para se verificar a aderência dos contratos com a minuta encaminhada previamente (peça 3, item não digitalizável) , a qual foi analisada no segundo estágio (peça 20) sem que fossem identificadas irregularidades nos seus procedimentos (Acórdão 1761/2018-TCU-Plenário, peça 23) . Amostra dos contratos verificados: C-M-346, C-M-411, C-M-413, ES-T-373, ES-T-477, POT-T-785, SEAL-M-501 e SEAL-T-132.
41.	A análise demonstrou que, tomando por referência a minuta contratual examinada no âmbito do segundo estágio, não houve alterações dos fundamentos dos contratos firmados, guardando conformidade com os propósitos desta fase do acompanhamento.
42.	Desse modo, tendo em vista que os contratos de concessão estão de acordo com a legislação aplicável à matéria, e também com a minuta de contrato analisada anteriormente, propõe-se considerar que a ANP atendeu os requisitos previstos nos art. 7º, inciso IV, e 8º, inciso IV, referentes ao 4º Estágio da IN TCU 27/1998.
43.	Outrossim, a despeito do fato de a documentação exigida pela IN TCU 27/1998 ter sido encaminhada fora do prazo, contrariando o que preconiza o art. 8°, inciso IV, da referida norma, a análise não restou prejudicada, e como a IN TCU 81/2018, norma que revogou a IN TCU 27/1998, não faz mais tal exigência, entende-se desnecessário propor a esta Corte de Contas ciência à ANP nesse sentido.
44.	Por fim, propõe-se o encerramento do processo, com base no art. 169, inciso V, do Regimento Interno do TCU.
VOLUME DE RECURSOS FISCALIZADOS E BENEFÍCIOS DO CONTROLE
45.	O Volume de Recursos Fiscalizados (VRF) , nos processos de fiscalização deste Tribunal, tem seus critérios para cálculo e registro determinados pela Portaria TCU 222/2003. 
46.	Consoante item 1.2 do Anexo I dessa Portaria, "quando forem examinados procedimentos licitatórios que ainda não tenham resultado no empenho da despesa, o VRF corresponderá ao valor estimado pelo órgão com base na pesquisa prévia de mercado, ou, tendo havido adjudicação para uma empresa, o VRF será o valor da proposta vencedora".
47.	Observando a primeira parte dessa prescrição, o VRF neste processo foi inicialmente calculado pelo somatório dos valores de Bônus Mínimo de Assinatura dos blocos licitados, totalizando 3,4 bilhões de reais, consoante previsto no pré-edital de licitação (peça 1, em anexo não digitalizável) e mostrado na instrução realizada para avaliação do 1° Estágio (peça 5) . 
48.	Subsequentemente, na instrução de 2º e 3º estágios (peça 20) , o VRF foi atualizado observando-se a segunda parte do item 1.2 do Anexo I da Portaria TCU 222/2003, fazendo-se remissão aos valores adjudicados, ou seja, aos valores dos contratos que seriam firmados em decorrência da rodada de licitações. Desse modo, o VRF foi calculado em R$ 4.688.406.506,02, consistente da soma das ofertas vencedoras em bônus de assinatura (R$ 3.842.775.506,02) e em valores de PEM (R$ 845.631.000,00) .
49.	Considerando que o exame promovido neste 4º estágio não alcança a execução contratual, resta mantida a referência à segunda parte do item 1.2 do Anexo I da Portaria TCU 222/2003, de forma que o VRF permanece quantificado em R$ 4.688.406.506,02.
50.	A atual sistemática de avaliação e registro dos benefícios das ações de controle externo foi instituída pela Portaria TCU 82/2012. Neste processo, os benefícios potenciais que se estimam deste acompanhamento dizem respeito à manutenção da expectativa de controle gerada pela atuação continuada desta Corte de Contas.
51.	Ademais, ao longo do acompanhamento das rodadas anteriores, é possível identificar várias recomendações e determinações destinadas à Agência reguladora que contribuíram no aprimoramento, ao longo dos anos, das licitações de blocos exploratórios.
Proposta de Encaminhamento
52.	Ante o exposto, submetem-se os autos à consideração superior, para posterior envio ao gabinete do Ministro Relator Aroldo Cedraz, propondo, em relação à 14ª Rodada de Licitações de Blocos:
a)	considerar, com fundamento no art. 258, inciso II, do Regimento Interno do TCU, que sob o ponto de vista formal, a Agência Nacional do Petróleo, Gás Natural e Biocombustíveis (ANP) atendeu aos requisitos previstos no art. 7º, inciso IV, e 8º, inciso IV, referentes ao 4° Estágio da Instrução Normativa TCU 27/1998 para a concessão de exploração de petróleo e gás natural no âmbito da 14ª Rodada de Licitações de Blocos;
b)	encaminhar cópia do Acórdão que vier a ser proferido à Agência Nacional do Petróleo, Gás Natural e Biocombustíveis (ANP) , ao Conselho Nacional de Política Energética (CNPE) e ao Ministério de Minas e Energia (MME) , informando-os que o conteúdo da decisão poderá ser consultado no endereço www.tcu.gov.br/acordaos; e
c)	encerrar o processo, em observância ao art. 169, inciso V, do Regimento Interno do TCU."
	É o relatório.

não há.

Não atuou.

DESESTATIZAÇÃO. 14ª RODADA DE LICITAÇÕES PARA OUTORGA DE CONCESSÃO DE BLOCOS PARA ATIVIDADES DE EXPLORAÇÃO E PRODUÇÃO DE PETRÓLEO E GÁS NATURAL. EXAME DO QUARTO ESTÁGIO NOS TERMOS DA IN-TCU 27/1998. ATENDIMENTO AOS REQUISITOS FORMAIS. CIÊNCIA. ARQUIVAMENTO.

DESESTATIZAÇÃO (DES)

Secretaria de Fiscalização de Infraestrutura de Petróleo e Gás Natural (SeinfraPet).

Conforme consignado no Relatório precedente, este processo de desestatização cuida do acompanhamento da 14ª Rodada de Licitações para a outorga de contratos de concessão para atividades de exploração e produção de petróleo e gás natural, realizada pela Agência Nacional do Petróleo, Gás Natural e Biocombustíveis - ANP. A presente rodada contempla apenas o regime de concessão, não abrangendo áreas do pré-sal ou estratégicas, que devem ser contratadas sob regime de partilha de produção.
2.	Em conformidade com o disposto no § 2º do art. 15 da IN-TCU 81/2018, manter-se-á a sistemática da IN-TCU 27/1998 ao processo ora em exame.
3.	O primeiro, segundo e terceiro estágios já foram examinados por meio do Acórdão 1761/2018-TCU-Plenário (de minha relatoria) ocasião em que foi declarado, sob o ponto de vista formal, terem sido atendidos os requisitos previstos na referida IN.
4.	Aprecia-se, nessa oportunidade, o quarto estágio de desestatização, que deve verificar se os contratos de concessão assinados estão de acordo com as características pré-definidas do empreendimento.
5.	Considero que o exame dos elementos do processo foi adequadamente realizado pela Unidade Técnica, podendo ser acolhido como minhas próprias razões de decidir, sem prejuízo das considerações que passo a tecer.
6.	A 14ª Rodada de Licitações, cujo leilão ocorreu no dia 27/9/2017, abrangeu 287 blocos, distribuídos em nove bacias sedimentares (Parnaíba, Potiguar, Recôncavo, Sergipe-Alagoas, Espírito Santo, Paraná, Santos, Pelotas e Campos) , dos quais foram arrematados 37, sendo dezessete as empresas arrematantes.
7.	O total de bônus de assinatura ofertado correspondeu a um ágio de 1.556,05% em relação às estimativas de bônus mínimo dos blocos arrematados. Já a previsão do investimento mínimo para o Programa Exploratório Mínimo (PEM) na fase de exploração para as áreas arrematadas correspondeu a um ágio de 80,92% em relação aos investimentos mínimos previstos na fase exploratória para os blocos arrematados.
8.	No que tange à documentação afeta ao quarto estágio, a unidade instrutiva apontou a ocorrência de descumprimento do prazo constante do art. 8º, inciso IV, da IN-TCU 27/1998, porém, sem que houvesse prejuízo às análises efetuadas. 
9.	Dos 37 blocos arrematados, deixaram de ser assinados quatro contratos de concessão, em razão de desistências e de falta de cumprimento de exigências (apresentação de garantias do PEM e pagamento do bônus de assinatura) , situações estas que redundaram em desclassificação das empresas, execução de garantias e abertura de processos administrativos para aplicação de penalidades.
10.	Ao examinar uma amostra de 20% dos contratos (composta por quatro de maior materialidade e quatro aleatoriamente escolhidos) , a unidade instrutiva concluiu que, tomando por referência a minuta contratual examinada no âmbito do segundo estágio, não houve alterações dos fundamentos dos contratos firmados, guardando conformidade com a legislação aplicável e com os propósitos desta fase do acompanhamento.
11.	Concluo, portanto, em conformidade com os exames ora efetuados, que foram atendidos os requisitos formais do quarto estágio desta desestatização pelo Poder Concedente.
	Ante o exposto, VOTO no sentido de que o Tribunal adote a deliberação que ora submeto à apreciação deste Colegiado.
TCU, Sala das Sessões, em 10 de novembro de 2021.
AROLDO CEDRAZ 
Relator